臺灣臺中地方法院民事判決　九十三年度訴字第一一八三號
　　原　　　告　乙○○
　　訴訟代理人　江旻書律師
　　被　　　告　合作金庫銀行股份有限公司
　　法定代理人　丙○○
　　訴訟代理人　甲○○
　　　　　　　　黃玉書
右當事人間第三人異議之訴事件，經本院於中華民國九十三年十二月九日言詞辯論終
結，判決如下：
    主　　文
原告之訴駁回。
訴訟費用由原告負擔。
    事實及理由
壹、兩造爭執要旨：
一、原告起訴主張：坐落台中縣烏日鄉○○○段第一六八三、一六八三之一、一六八
    三之二地號土地上未辦理建物所有權第一次登記之如附表所示增建物，為訴外人
    威良企業有限公司（下稱威良公司）出資興建，因原告與訴外人中宜鍛造工業股
    份有限公司（下稱中宜公司）間有債務關係，乃將同段一六八三地號土地及其上
    同段八三三建號之農舍設定抵押以為擔保，並立承諾書將如附表所示增建物輾轉
    讓售移轉予原告所有，系爭增建物既非中宜公司出資興建，且已讓售予原告，則
    被告即執行債權人與中宜公司等人即執行債務人間本院民事執行處九十三年度執
    字第四一八六號清償債務強制執行事件（下稱系爭執行事件）查封如附表所示增
    建物顯然違法，原告有排除強制執行之權利，為此爰依強制執行法第十五條之規
    定提起本件訴訟等語。並聲明：系爭執行事件就如附表所示增建物，不得為強制
    執行。
二、被告則以：系爭執行事件執行程序中，訴外人林美英業已出具聲明書承認如附表
    所示增建物為其所有並出具聲明書，原告所述與事實不符；如附表所示增建物未
    經辦理建物所有權第一次登記，縱原告嗣後買受亦無法取得原始所有權，原告亦
    未取得事實上處分權等語資為抗辯。並聲明：如主文所示。
貳、兩造不爭執之事實：
一、本院民事執行處執行之系爭執行事件，被告係執行債權人，中宜公司、林美英、
    訴外人即中宜公司負責人黃興良、黃金蓮則係執行債務人。
二、被告於系爭執行事件中，聲請強制執行請求拍賣前為本院執行處以八十九年度執
    全字第二二九一號假扣押強制執行事件所假扣押查封未辦理建物所有權第一次登
    記之如附表所示增建物。
    以上雙方所不爭執之事實，並有本院調取之系爭執行事件卷宗可證，上述事實，
    本院採為判決之基礎。
參、兩造之主要爭點如下：
    原告是否業已取得如附表所示增建物之事實上處分權，而有排除強制執行之權利
    ？
肆、得心證之理由：
一、原告並未取得如附表所示增建物之事實上處分權。
（一）未辦理建物所有權第一次登記之建物，固仍屬土地上之定著物，為不動產，應
      由建造人原始取得所有權，該等建物因未辦理登記，雖仍得為買賣之標的（最
      高法院四十八年台上字第一八一二號判例），並得交付，但除係經由法院強制
      執行拍賣取得者，拍定人自取得執行法院發給權利移轉證書之日起，取得該建
      物之所有權外（強制執行法第九十八條第一項），買受人無從辦理移轉登記取
      得所有權，僅能因該建物之交付而取得事實上處分權（有關事實上處分權之概
      念，可參照最高法院六十七年度第二次民事庭庭長會議決定、最高法院六十九
      年度台上字第六九六號、七十四年度台上字第一三七一號、八十年度台上字第
      二五一六號、八十五年度台上字第五一號、八十六年度台上字第二二七二號、
      九十一年度台上字第二一五四號、九十二年度台上字第二四五一號判決；王澤
      鑑著「民法物權第一冊通則．所有權」第九七頁、八十三年四月版、三民書局
      經銷，亦認物之交付與事實上處分權之讓與同屬一事，可資參考）。
（二）原告所陳：中宜公司及林美英業已出具承諾書將如附表所示增建物移轉予原告
      所有一節，固據其提出承諾書影本一件為證，惟如附表所示增建物既未辦理建
      物所有權第一次登記，非原始建造人亦非經由強制執行程序拍賣取得之原告，
      自無從取得該增建物之所有權；另該承諾書僅係中宜公司、林美英、黃興良承
      諾（約定）將如附表所示增建物之所有權移轉於原告，但此充其量僅屬其等與
      原告間之債權契約而已，至於其等是否已將該增建物交付予原告，而由原告取
      得事實上處分權，綜觀該承諾書之文字尚無從得悉，亦無從判斷原告業已取得
      如附表所示增建物之事實上處分權。
（三）黃興良於本院九十三年十一月四日行言詞辯論時證稱：「（問：為何簽承諾書
      ？有何代價？）因為當初我向乙○○借錢無力清償，所以我就跟威良公司商量
      先設定抵押，並且寫承諾書，希望以後賣的時後再把賣的錢還給原告，不是要
      將土地及房子給原告，是作擔保用的」；「（問：強制執行前系爭建物何人使
      用？是否曾交付原告占有？）是威良公司在用，原告沒有用過，也沒有交給原
      告使用」；「（問：簽承諾書時有無說要怎麼把房子交給原告？）我有跟他說
      如果他要房子我會給他，他有跟我要將房子交給他，但是我沒有交給他，他常
      常有跟我說」等語；另原告亦不否認取得承諾書後，從未實際占有使用如附表
      所示增建物（見本院九十三年七月二十二日言詞辯論筆錄）。則中宜公司等人
      既係因積欠原告之款項，始出具承諾書，將如附表所示增建物供作債權擔保，
      於日後出賣時作為還款之用，實難認為其等有將所有權（事實上處分權）移轉
      予原告之意；況且，其等在簽具承諾書後，既從未將如附表所示增建物交付原
      告占有使用，原告自亦未因該增建物之交付而取得事實上處分權，應可認定。
（四）再進一步言，本院執行處八十九年度執全字第二二九一號假扣押強制執行事件
      ，原告乃執行債權人，中宜公司則為執行債務人，聲請強制執行之時間為八十
      九年七月十日，原告於該假扣押強制執行事件中，並表明請求假扣押查封中宜
      公司所有之如附表所示增建物，此有本院調取之上開執行事件卷宗可查，而中
      宜公司等人係早於八十九年二月二十日即出具承諾書予原告（見卷附承諾書影
      本），若其等確有意將如附表所示增建物之所有權（事實上處分權）移轉予原
      告，並已交付使原告取得事實上處分權，已取得事實上處分權之原告若為達債
      務清償之目的，僅須將如附表所示增建物自行出賣即可，何須向本院執行處聲
      請假扣押查封，又何以在執行時表明該增建物係中宜公司所有，益足徵原告尚
      未取得如附表所示增建物之事實上處分權無疑。
（五）至於證人即威良公司負責人黃熙文於本院九十三年十二月九日行言詞辯論時，
      固證稱：如附表所示增建物為原告所有，已將之交予原告占有，原告再借威良
      公司使用云云，惟黃熙文就本院所詢如附表所示增建物如何交付？何時交付？
      何謂交付？有無謄空交付予原告等問題，或語焉不詳，或稱已無記憶，其所為
      前開證述之可信性，實堪懷疑；又系爭執行事件執行程序進行中，威良公司曾
      於九十三年六月十日提出聲明異議狀，表示該公司始為如附表所示增建物之所
      有權人，此有聲明異議狀一件附於本院調取之系爭執事件卷宗可稽，則黃熙文
      之前開證詞，竟與其於系爭執行事件之主張截然相反，黃熙文之證詞顯有瑕疵
      ，尚不能作為有利於原告之判斷。
二、縱使原告已取得如附表所示增建物之事實上處分權，但仍無排除強制執行之權利
    。
（一）強制執行法第十五條所謂就執行標的物有足以排除強制執行之權利者，係指第
      三人對於執行標的物有所有權、典權、留置權、質權存在情形之一者而言（最
      高法院四十四年台上字第七二一號、六十八年台上字第三一九０號判例）。非
      經由法院拍賣程序買受未辦理建物所有權第一次登記建物之人，因無從辦理移
      轉登記取得所有權，僅能因該建物之交付而取得事實上處分權，如出賣人之債
      權人聲請強制執行，請求查封拍賣該建物時，因執行債務人即出賣人仍為建物
      之所有權人，且執行法院所拍賣者為該建物之所有權，經拍賣取得者，當然取
      得法律上及事實上之處分權，買受人自無排除強制執行之權利（最高法院四十
      八年台上字第二０九號判例、八十九年度台抗字第九七號裁定、五十七年度台
      上字第二０一七號、五十一年度台上字第二三六號、四十五年度台上字第六三
      九號判決、王澤鑑著前揭書第九八頁、張登科著「強制執行法」第一八一頁、
      八十六年二月修訂版、三民書局經銷，均同此見解；臺灣高等法院暨所屬法院
      八十四年度法律座談會研究結果亦可資參看），至於買受人得否依債務不履行
      或其他法律之規定，向出賣人請求損害賠償，則係另一問題。
（二）依台中縣稅捐稽徵處大屯分處九十三年八月五日中縣稅屯分房字第０九三００
      一三五０九號函檢送之稅籍資料表影本所示，如附表所示增建物之申報納稅義
      務人固為威良公司，惟房屋稅納稅義務人，並非必為房屋所有人，繳納房屋稅
      之收據，亦非即為房屋所有權之證明（最高法院四十年台上字第一二六號、七
      十年台上字第三七六０號判例參照）。而據黃興良於本院九十三年十一月四日
      行言詞辯論時，證稱：「（問：系爭建物何人所建？為何人所有？）當初是中
      宜鍛造公司蓋的，後來在八十七年該公司因為週轉不靈停業，後來就是威良公
      司在使用，而且威良公司也有做部分之增建，威良公司應該是在八十九年或九
      十年間開始用的，中間沒有其他人在使用」；「（問：系爭建物威良公司搭建
      部分為何？）大概壹佰坪左右，是跟原來建物建在一起，其他沒有保存登記之
      建物是之前中宜鍛造公司蓋的」等語；黃熙文於本院九十三年十二月九日行言
      詞辯論時，亦證稱：「（問：系爭建物何人所建？為何人所有？）未辦理保存
      登記部分有一部分是中宜鍛公司本來就加蓋的，後來威良公司又再加蓋，威良
      公司何時接手中宜鍛公司我忘記了，威良是跟中宜鍛買廠房、機器」等語，足
      見如附表所示增建物之原始建造人為中宜公司，並取得該建物之所有權，而威
      良公司嗣後搭建銜接於原屬獨立不動產之部分，應已因附合而為原建物之重要
      部分，依法仍應由中宜公司取得全部之所有權。
（三）中宜公司既為系爭執行事件之執行債務人，如附表所示增建物復屬中宜公司所
      有，縱使原告已取得該增建物之事實上處分權，但揆諸前揭說明，原告仍無排
      除強制執行之權利。
三、綜前所述，原告既未取得如附表所示增建物之事實上處分權，且事實上處分權亦
    非得排除強制執行之權利。從而原告本於強制執行法第十五條之規定，提起本件
    第三人異議之訴，洵無理由，應予駁回。
伍、本件事證已臻明確，兩造其餘之攻擊、防禦方法於判決結果已無影響，無一一論
    述之必要，併此敘明。
陸、訴訟費用負擔之依據：民事訴訟法第七十八條。
中　　　華　　　民　　　國　　九十三　　年　　　十二　　月　　三十一 　日
                                        臺灣臺中地方法院民事第二庭
~B法　　　官　劉長宜
~F0
~T40
┌─────────────────────────────────────────────────────────────┐
│附表︰　　　　　　　　　　　　　　　　　　　　　　　　　　　　　　　　　　　　　　　　　九十三年度訴字第一一八三號        │
├─┬─┬──────┬────┬────┬───────────────────────┬────────┬───┬───┤
│　│　│　　　　　　│　　　　│建築式樣│　建　物　面　積　　　　　（單位：平方公尺）　│附　屬　　建　物│　　　│　　　│
│編│建│　　　　　　│　　　　│　　　　├─┬─┬─┬─┬─┬─┬─┬─┬─┬─┬─┬─┼────┬─┬─┤權　利│　　　│
│　│　│　　　　　　│　　　　│主要建築│  │　│　│　│　│　│　│騎│三│二│一│合│ 主要建 │面│面│　　　│　　　│
│　│　│　建物門牌　│基地坐落│　　　　│　│　│　│　│　│　│　│　│　│　│　│　│ 　　　 │　│積│　　　│備　考│
│　│　│　　　　　　│　　　　│材 料 及│　│　│　│　│　│　│　│　│　│　│　│　│ 築材料 │　│　│　　　│　　　│
│號│號│　　　　　　│　　　　│　　　　│　│　│　│　│　│　│　│  │　│　│　│　│　　　　│　│單│範　圍│　　　│
│　│　│　　　　　　│　　　　│房屋層數│  │　│　│　│　│　│　│樓│層│層│層│計│ 及用途 │積│位│　　　│　　　│
├─┼─┼──────┼────┼────┼─┼─┼─┼─┼─┼─┼─┼─┼─┼─┼─┼─┼────┼─┼─┼───┼───┤
│１│２│台中縣烏日鄉│台中縣烏│鋼骨造烤│  │　│　│　│　│　│　│  │  │  │５│５│    　　│  │  │全部  │本建物│
│　│９│溪南路興農巷│日鄉溪南│漆板頂廠│  │　│　│　│　│　│　│  │  │  │７│７│　　　　│  │  │      │係未辦│
│　│８│一四七弄五號│西段一六│房  　　│  │　│　│　│　│　│　│  │  │  │．│．│　　　　│  │  │      │理保存│
│　│  │          　│八三、一│　　　　│　│　│　│　│　│　│　│  │  │  │１│１│　　　　│  │  │      │登記建│
│　│　│　　　　　　│六八三之│　　　　│　│　│　│　│　│　│　│  │  │  │２│２│　　　　│  │　│  　　│物　　│
│  │  │            │一、一六│        │  │  │  │  │  │  │  │  │  │  │４│４│        │  │  │      │      │
│  │  │            │八三之二│        │  │  │  │  │  │  │  │  │  │  │１│１│        │  │  │      │      │
│  │  │            │地號    │        │  │  │  │  │  │  │  │  │  │  │  │  │        │  │  │      │      │
│  │  │            │        │        │  │  │  │  │  │  │  │  │  │  │  │  │        │  │  │      │      │
└─┴─┴──────┴────┴────┴─┴─┴─┴─┴─┴─┴─┴─┴─┴─┴─┴─┴────┴─┴─┴───┴───┘
右為正本係照原本作成。
如不服本判決，應於送達後廿日內，向本院提出上訴狀並表明上訴理由，如於本判決
宣示後送達前提起上訴者，應於判決送達後廿日內補提上訴理由書（須附繕本）。
中 　　華　 　民　　　國　　九十三　 　　年　　十二　 　　月　三十一　 　日
~B法院書記官
